臺灣臺南地方法院民事判決
109年度訴字第853號
原      告  鄭涵  

兼  上一人
送達代收人  何芸玲

被      告  莊文杰
上  一  人
訴訟代理人  黃奉彬律師
被      告  蘇益民
            黃義雄

            王智鵬
            廖誼軒
            丘婧瑩
上  一  人
訴訟代理人  龔江柳
被      告  劉許冊
            劉明得

            劉明珠
上列當事人間第三人異議之訴事件，本院於民國110年8月10日言
詞辯論終結，判決如下：
    主      文
被告於其與債務人鄭進貴間假扣押強制執行事件（本院105年度
司執全字第72號），不得就原告所有如附表所示動產為強制執行
。
原告其餘之訴駁回。
訴訟費用由被告負擔十分之四，餘由原告負擔。
    事實及理由
壹、程序方面
一、第三人就執行標的物有足以排除強制執行之權利者，得於強
    制執行程序終結前，向執行法院對債權人提起異議之訴；如
    債務人亦否認其權利時，並得以債務人為被告；強制執行法
    第15條定有明文。
　㈠第三人異議之訴以排除對標的物之強制執行為目的，故所謂
    強制執行程序終結，係指對於執行標的物之強制執行程序終
    結而言(參照最高法院65年度台上字第2920號民事判決)。假
    扣押之執行，依強制執行法第136條準用關於動產及不動產
    等執行規定，故假扣押之執行係以查封為開始，而以假扣押
    之標的脫離假扣押之處置，如將假扣押標的交付執行或撤銷
    假扣押，其程序方為終結（參照最高法院44年度台上字第13
    28號民事判決）。京城商業銀行股份有限公司C-1468號保管
    箱（下稱系爭保管箱）內物品（下稱系爭動產）經本院105
    年度司執全字第72號強制執行事件查封中，且該執行程序尚
    未終結等情，業據本院依職權調閱前揭強制執行卷宗確認無
    訛，故原告於上開強制執行程序終結前提起本件第三人異議
    之訴，核與上述法律規定程序要件相符。
　㈡第三人如併列債務人為共同被告而提起第三人異議之訴，因
    其訴訟標的對於共同訴訟人須合一確定，屬類似必要共同訴
    訟（參照最高法院63年度第1次民庭庭推總會議決議㈣、最高
    法院74年度台上字第587號民事判決）。第三人若以多數債
    權人為共同被告，其訴訟標的對共同訴訟人同樣必須合一確
    定，故屬必要共同訴訟，亦應無疑義（參照最高法院95 年
    度台上字第2392號民事判決）。惟若以併案債權人為共同被
    告，究竟屬於固有必要共同訴訟或類似必要共同訴訟？本院
    以為併案債權人並非固定不變，有些併案債權人可能係提起
    第三人異議之訴後才出現，若必須對所有併案債權人提起第
    三人異議之訴，始認當事人適格無欠缺，將使訴訟程序處於
    不確定狀態，顯非妥適。從而，本院認第三人如列主導債權
    人及併案債權人為共同被告，提起第三人異議之訴，雖因其
    訴訟標的對於共同訴訟人須合一確定，屬類似必要共同訴訟
    ，卻非固有必要共同訴訟。被告甲○○為本案併案債權人，原
    告將其列為本件共同被告，於法尚無不合，附此敘明。
　㈢併案債權人與主導債權人均係執行債權人（參照臺灣高等法
    院暨所屬法院106年法律座談會民執類提案第5號研討結果）
    ，未經起訴之併案債權人不應受該判決效力所及，為避免衍
    生判決效力及於併案債權人之爭議，如原告提起第三人異議
    之訴為有理由時，本院認應諭知「被告(即債權人)於其與債
    務人○○○間○年度○字○號○○○強制執行事件，不得就特定標的
    物為強制執行」（參照廳民一字第737號研討結果），而非
    諭知「○○○強制執行事件應予撤銷」。至於實際上是否可達
    到終局排除強制執行效力之目的，則屬原告應自行斟酌權衡
    決定如何進行訴訟之事項。若原告僅對少數債權人提起第三
    人異議之訴，仍非毫無實益；此乃因若原告獲得勝訴判決，
    其他併案債權人可能因已有判決而不爭執，同意不對該特定
    標的物為強制執行。
二、原告於起訴時將併案債權人戊○○列為共同被告(見本院109年
    度補字第19號民事卷宗〔下稱補卷〕第13頁至第15頁、第39頁
    至第42頁)，嗣因戊○○於起訴前即民國108年10月26日早已死
    亡（見本院109年度訴字第853號民事卷宗第1宗〔下稱院卷1〕
    第41頁），改為變更追加劉許冊、劉明得、劉明珠、劉明賢
    為共同被告（見院卷1第30頁、第102頁、第169頁至第183頁
    、第185頁至第186頁、第187頁、本院109年度訴字第853號
    民事卷宗第2宗〔下稱院卷2〕第93頁至第94頁）。原告變更追
    加劉許冊、劉明得、劉明珠為共同被告部分，核與民事訴訟
    法第255條第1項但書第5款規定相符，應予准許。其追加劉
    明賢為共同被告部分，因劉明賢已先於105年2月6日罹難（
    見院卷1第181頁），故此部分追加顯有誤會，原告就此已為
    更正（見院卷2第94頁），併予敘明。
三、除被告丁○○於言詞辯論期日到場外，其餘被告經合法通知，
    均未於言詞辯論期日到場，核無民事訴訟法第386條所列各
    款情形，爰依原告聲請由其一造辯論而為判決。
貳、實體方面
一、原告主張：訴外人鄭進貴分別為原告乙○○及己○之配偶與父
    親，原告平時即會將重要物品共同放置於鄭進貴所租用系爭
    保管箱，故該保管箱內物品即系爭動產非均為鄭進貴所有，
    系爭動產卻遭執行假扣押（本院105年度司執全字第72號假
    扣押強制執行事件）；茲因原告對系爭動產有足以排除強制
    執行之所有權，依強制執行法第15條提起本件第三人異議訴
    訟等語。並聲明：本院105年度司執全字第72號強制執行程
    序應予撤銷。
二、被告方面
　㈠被告丁○○以：動產係以占有為權利狀態之證明，系爭保管箱
    租用人既為鄭進貴，鄭進貴即為系爭動產占有人，應為系爭
    動產所有權人無訛；原告所舉證據不足以證明系爭動產為其
    所有等語，資為抗辯。並聲明：原告之訴駁回。
　㈡被告甲○○以：對於為何遭原告提起訴訟覺得莫名其妙等語置
    辯。並聲明：原告之訴駁回。
　㈢其餘被告則均未於言詞辯論期日到場或提出書狀作何陳述。
三、兩造不爭執事實
　　系爭動產由鄭進貴置放於系爭保管箱後，於105年3月3日經
    執行法院實施查封，嗣於108年2月26日變更保管處所。
四、兩造間爭執事項
　　原告就系爭動產是否有足以排除強制執行之所有權？原告得
    否據以請求撤銷系爭強制執行事件對系爭動產所為之強制執
    行程序？
五、本院得心證理由
　㈠家人的確有可能把貴重東西放在同個保管箱，但如果爸爸的
    財產被強制執行，才用這個理由說保管箱的東西都不是爸爸
    的，實在很難讓人相信。被害人或罹難者家屬應該也沒辦法
    接受這樣的說法。到底哪些東西是原告的，依法律規定應從
    證據及經驗與論理法則來判斷。本院綜合證據及經驗與論理
    法則判斷後，認為少數物品應該是原告的，原告可以請求被
    告不得對這些物品為強制執行；其他大多數物品則無法認定
    是原告的，故原告不得請求撤銷強制執行程序。
　　⒈第三人就執行標的物有足以排除強制執行之權利者，得於
      強制執行程序終結前，向執行法院對債權人提起異議之訴
      ；強制執行法第15條前段定有明文。此所謂就執行標的物
      有足以排除強制執行之權利，係指對於執行標的物有所有
      權、典權、留置權、質權存在情形之一者而言（參照最高
      法院44年度台上字第721號民事判決、68年度台上字第319
      0號民事判決）。
　　⒉當事人主張有利於己之事實者，就其事實有舉證責任；民
      事訴訟法第277條本文亦有明定。準此，民事訴訟如係由
      原告主張權利者，應先由原告負舉證之責，若原告先不能
      舉證，以證實自己主張之事實為真實，即應駁回原告之請
      求。「應證之事實雖無直接證據足資證明，但可應用經驗
      法則，依已明瞭之間接事實，推定其真偽。是以證明應證
      事實之證據資料，並不以可直接單獨證明之直接證據為限
      ，凡先綜合其他情狀，證明某事實，再由某事實為推理的
      證明應證事實，而該間接事實與應證事實之間，依經驗法
      則及論理法則已足推認其有因果關係存在者，自非以直接
      證明應證事實為必要」（參照最高法院98年度台上字第20
      35號民事判決）。
　　⒊被告丁○○雖稱：系爭保管箱租用人既為鄭進貴，鄭進貴即
      為系爭動產所有權人等語。惟依原告所提戶籍謄本（見院
      卷1第103頁及第105頁），可知原告分別為鄭進貴之配偶
      及子女。本院審酌家庭成員間生活關係緊密，共用保管箱
      置放重要財物，所在多有，核與社會常情無悖；系爭保管
      箱內有部分物品係耳環或手鐲等女性飾品，鄭進貴衡情應
      無配戴使用之可能，認原告主張系爭保管箱係供全家置放
      貴重物品，應可採信。
　　⒋系爭保管箱內少數物品為原告所有如附表所示，業據原告
      提出相關物品配戴照片為證（見院卷1第215頁至第219頁
      ），又經證人即原告己○的婆婆蘇宜真證稱：「（清單編
      號7-1的對鐲，妳以前有無看過？）當然有看過……結婚的
      時候，依臺南的結婚禮俗，一定要有手鐲、項鍊、戒指當
      作娶媳婦的一些配件，這是我婆婆當時給我娶媳婦用的……
      是我幫她戴上的……我的媳婦是原告己○……（照片編號12中
      的對鐲，妳是否認得？）認得……（這是當天妳幫原告己○
      套到手上的對鐲，也就是清單編號7-1的對鐲？）對……（
      清單編號7-4-1妳有無看過照片中的項鍊？）有……訂婚那
      天我有幫原告己○戴上……我買來送給原告己○的……（清單編
      號7-4-2……有無看過該戒指？）有……這是訂婚那天我小孩
      幫原告己○帶上的，也就是原告己○的先生……我買的」等語
      （見院卷1第304頁至第310頁）、證人即原告己○配偶丙○○
      證稱：「（編號2-4-1飾品是否有看過？）我有看過。當
      初我跟原告己○交往時，我曾經發現這條項鍊很特別，這
      是愛心形狀……我就問己○這項鍊如何來，她說是她買的。
      看到的時間大約是我跟己○交往時，約是102年11月13日之
      前就有看過……（編號2-5飾品是否有看過？）有。這也是
      結婚前有三次場合看過己○佩戴……（編號2-8飾品是否有看
      過？）有，這是在結婚前不久，己○拿給我看，說這是她
      父親送的結婚禮物」等語(見院卷2第94頁至第96頁)明確
      。證人所述核與我國風俗（即父母婆家於婚嫁時常將金飾
      贈與新娘）相符，應堪採信。本院復審酌男女所用飾品於
      外觀及款式大多迥然有別，鄭進貴應無可能配戴使用女性
      及兒童飾品，認原告此部分主張應為可採。原告既為部分
      物品所有權人（詳如附表所載），自得依其所有權排除他
      人對該物品之強制執行。
　　⒌原告雖就其主張另行提出銀樓保單及保證書與報紙等資料
      為證（見院卷1第199頁至第205頁及第225頁），然銀樓保
      單及保證書僅能證明購得珠寶金飾等物來源，原告與鄭進
      貴為關係緊密之家庭成員，即使珠寶金飾係由鄭進貴購買
      取得，原告仍可輕易取得上開銀樓保單及保證書，自不足
      以證明確係原告購買取得。父母雖可能會因子女優秀表現
      而給予鼓勵，卻未必均會購買貴重物品贈送子女，故原告
      己○曾錄取臺南市永福國小資優班相關報導，亦不足以證
      明原告所主張事實為真。
　　⒍原告固又以系爭動產清單照片為據而主張：部分系爭動產
      之款式及色澤係金門特有工法，足以佐證所有權人非鄭進
      貴云云。惟透過鏡頭拍攝照片所呈現效果本有其極限，可
      能會因鏡頭規格與品質高低、使用者攝影技巧、拍攝現場
      情況等因素而有影響，本院無法僅從照片判斷是否為金門
      特有工法。況部分金飾即使確係金門特有工法，也只能佐
      證該金飾出產地，常人都可以前往金門購買金飾，當不足
      以證明部分系爭動產係原告所有。原告所提部分照片（照
      片編號1-9、15、16，見院卷第207頁至第215頁、第221頁
      至第223頁）囿於照片拍攝角度、遠近及相機畫素等影響
      ，本院難以區辨是否為原告指稱物品，附此敘明。
　　⒎原告雖又聲請證人何從策到庭為證，惟依證人何從策證述
      ：「我父親在拿有些東西的時候，我曾經在他旁邊看過……
      （你沒有親眼看到，而是猜測的？）對。我父親給我姐姐
      好幾個，但我不可能跟我姐姐說讓我看一眼」（見院卷1
      第313頁至第314頁），可知證人何從策對於系爭動產本即
      應不甚熟悉。參以證人何從策證稱：「（父親過世多久？
      ）過世20年了」（見院卷1第327頁），證人何從策對於系
      爭動產的印象，衡情應已非常模糊。證人何從策卻以非常
      堅定的口吻證稱：「（提示清單編號3-1-2，該金戒指上
      面烙有『福』字，你有無看過？）有，這是我父親的……因為
      我姐姐算是我父親唯一的女兒，他生病快過世前就把一些
      東西都交給我姐姐……（提示清單編號3-1-3 ，你有無看過
      這個戒指？）有……我父親在拿有些東西的時候，我曾經在
      他旁邊看過……我父親給的這些東西是他親自交給我姐姐當
      作紀念……（提示清單編號3-2-1，有無看過這條鍊子？）
      有，我父親喜歡戴寶石類的戒指，這個是比較特別的，這
      個也是我父親的，我有看過我父親拿出來……（提示清單編
      號3-2-2，這是一個寶石，你有無看過？）我有看過，我
      非常確認……我父親本身買這個寶石，他有時候會拿給我看
      有這個寶石……我知道這個是送的，我可以確定，我有親眼
      看到，應該是單獨的，當時拿這個我知道……（提示清單編
      號3-4-1，你有無看過這個戒指？）……這個應該是我父親
      的，有些戒指是好幾個在一起……我應該可以確認，因為在
      我印象中，這是新加坡那邊的工法。（你可以確認這是你
      父親的？）對。（也是你父親送給原告乙○○的？）對，當
      時他們去新加坡應該有買這種東西……那個工法比較特別……
      它是屬於混的，有銀色的部分，傳統臺灣早期不會有這樣
      的作法，這是東南亞那邊的工法……（提示清單編號3-4-2
      ，這是一個戒指，上面烙有『福』、『壽』字樣，你有無看過
      ？）我有看過……我父親喜歡『福』與『壽』的字樣，我對這個
      的印象很清楚，這是我父親的。（也是你父親生病期間送
      給原告乙○○的？）對……（提示清單編號3-4-6，你有無看
      過這個戒指？）很像的，那個花樣比較模糊一點，但是戒
      指有好幾個，圖樣我不敢說是百分之百，但是類似的戒指
      有好幾個……都是我父親的東西，他有一堆……我確認應該是
      我父親的東西沒錯……（你可以確定是你父親的？）對」（
      見院卷1第311頁至第316頁），實在令人難以置信。即使
      從外觀辨識應非男性飾品，不太可能是原告乙○○父親所有
      物品，證人何從策依然證稱：「（這條手鍊這麼精緻，你
      父親可以戴這個嗎？）我父親有一些東西，是古時候有的
      東西，因為我們是老家族，有些東西是以前留下來的，不
      能講說我父親本身會不會戴……有可能我媽媽會留，我們是
      一個很傳統的老家族，很多東西我也說不清楚是不是我父
      親自己本身的」（見院卷1第314頁），實略顯牽強。
　　⒏再參以證人何從策證詞有從模糊變得堅定、同樣理由（工
      法）卻有不同判斷、主觀判斷（猜測）而欠缺客觀憑信性
      、所持理由與本件具體事實不合等特性，本院更難相信證
      人何從策所述為真。例如：證人何從策證稱：「我不敢說
      百分之百就是這個戒指……這個應該是我父親的……我應該可
      以確認……這是新加坡那邊的工法……（你可以確認這是你父
      親的？）對……他們去新加坡應該有買這種東西。（你父親
      是在新加坡的時候買的？）對」（見院卷1第316頁至第31
      7頁），即有從不確定隨即變得很確定的情形。例如：證
      人何從策以新加坡的工法證稱其中1個戒指是其父親購買
      ，又以同樣的理由證稱另1個戒指是其姑媽購買（見院卷1
      第316頁、第318頁），顯然欠缺合理的判斷標準；事實上
      ，工法應該只能佐證出產地，不足以證明由何人購買。例
      如：證人何從策稱：「我父親喜歡的戒指是比較純金的，
      所以顏色上面不會像一般那種，它是比較黃澄色的」（見
      院卷1第320頁），但黃金顏色會受到工藝發展及提煉技術
      等影響，偏黃澄色或亮黃色的黃金均有其愛好者，鄭進貴
      也有可能購買黃澄色的金飾，單以顏色判斷即謂原告乙○○
      受其父親贈與取得，自難取信於人；參以證人何從策證稱
      ：「(你父親交付項鍊、戒指給你姐姐時，總共有幾次？)
      有好幾次……姐姐到臺北的時候，父親就會說有些東西要給
      我姐姐……一包，所以有些東西我也看不到形狀是怎樣」（
      見院卷1第322頁），可知證人何從策應該自始即未能詳細
      辨識交付物品，其於所為證述大多均屬個人判斷(猜測)，
      欠缺客觀憑信性。例如：證人何從策以現在的年輕人都會
      買比較新潮的戒型為由，表示傳統式戒型應該（確認）是
      其父親何克熙所有（見院卷1第320頁至第321頁），但鄭
      進貴並不年輕，故戒型於本案當不足以作為判斷標準，可
      見證人何從策的態度雖然很堅定，理由卻很薄弱。
　　⒐本院為辨識確認證人何從策所為證詞可信度，開始不依系
      爭動產編號順序詢問相關問題，並將供其作證時參考用清
      單抽回。姑且不論證人何從策所憑理由是否足以使人相信
      ，如證人何從策依然可以準確無誤地說出和原告主張相符
      的證詞，至少可以增加其證詞可信度。然而，證人何從策
      所為證詞卻開始變得保守而不確定（見院卷1第323頁至第
      329頁），核與其前階段所為證述態度截然不同。例如：
      證人何從策證稱：「（提示清單編號5-6，你有無看過這
      個戒指？）……很類似，我有類似的，但我不敢說這是我父
      親的……戒指這樣看的話，我不敢說花紋是百分之百一樣的
      ，這個我就不確定」(見院卷1第323頁)等語，即與其前所
      證述態度有所不同，開始變得不那麼堅定。證人何從策所
      為證述也開始和原告主張矛盾。例如：原告未稱編號4-6
      號飾品為何人所有（見院卷1第237頁），證人何從策卻證
      稱：「（提示清單編號4-6，你有無看過這個戒指？）這
      個應該是我父親的。（也是你父親送給乙○○的？）應該是
      」（見院卷1第324頁）；編號6-3-10號及8-9-4號飾品及
      依原告所述係原告乙○○所有（見院卷1第241頁及第247頁
      ），證人何從策卻證稱：「（提示清單編號6-3-10，你有
      無看過該金飾？）我有看過，這個是給他們小朋友的，好
      像是我們送的……這是我們家族送給原告己○小孩的……（提
      示清單編號8-9-4，你有無看過這個項鍊？）這個也是嫁
      妝之一，我記得這個是原告己○的嫁妝」（見院卷1第328
      頁）。
　　⒑鄭進貴是系爭保管箱的租用人，若依證人何從策所述，系
      爭動產幾乎均非鄭進貴所有，過於不合常理；證人何從策
      所述又有上述諸多疑點，故本院認證人何從策所述有偏頗
      之虞，應非可採。
　㈡綜上所述，本院認系爭動產內少數物品應可認定為原告所有
    如附表所示，原告對此部分物品有足以排除強制執行之所有
    權，得請求被告不得對此部分物品為強制執行，但尚不得直
    接請求撤銷該強制執行程序，以免影響其他併案債權人之權
    益。其餘物品則因舉證不足而無法認定為原告所有，原告主
    張對其餘物品亦有所有權，請求撤銷該強制執行程序，自為
    無理由，應予駁回。
六、本件事證已臻明確，兩造其餘攻擊防禦方法及所提證據，經
    審酌後認對判決結果不生影響，爰不逐項論述，併此敘明。
七、據上論結，原告之訴為一部有理由、一部無理由，依民事訴
    訟法第385條第1項前段、第79條、第85條第1項前段，判決
    如主文。
中　　華　　民　　國　　110 　年　　10　　月　　1 　　日
                    民事第一庭法  官  陳谷鴻
以上正本證明與原本無異。  　　　　　　　　　
如不服本判決，應於判決送達後20日內，向本院提出上訴狀並表
明上訴理由，如於本判決宣示後送達前提起上訴者，應於判決送
達後20日內補提上訴理由書（須附繕本）。
如委任律師提起上訴者，應一併繳納上訴審裁判費（參照民事訴
訟法施行法第9條：上訴人有律師為訴訟代理人，或依書狀上之
記載可認其明知上訴要件有欠缺者，法院得不行民事訴訟法第44
2條第2項及第444條第1項但書之程序）。
中　　華　　民　　國　　110 　年　　10　　月　　5 　　日
                               書記官  呂伊謦